最高法院民事判決　　　　　　　　　 109年度台上字第2944號
上　訴　人　林 佳 蓉

　　　　　　林 秀 芬
　　　　　　林 秀 惠
　　　　　　林 邑 庭
上　一　人
法定代理人　蔡 雅 芬
參　加　人　林 貞 君
　　　　　　陳 秀 真（即參加人林志隆之承受訴訟人）
 
上六人共同
訴訟代理人　林 文 凱律師
　　　　　　江 芝 聆律師
參　加　人　林 晃 平
　　　　　　吳林美香
被 上訴 人　林 養 成
　　　　　　林 養 明
　　　　　　林 國 全
上三人共同
訴訟代理人　詹 德 柱律師
　　　　　　楊 瓊 雅律師
被 上訴 人　林 乾 記
上　一　人
法定代理人　林 有 福
　　　　　　林 三 郎
　　　　　　林 忠 永
　　　　　　林 建 勝
　　　　　　林 富 山

　　　　　　林 英 治
　　　　　　林 金 俊
　　　　　　林　　鵬
　　　　　　林 文 吉
　　　　　　林 添 丁
　　　　　　林 明 宗
　　　　　　林 萬 子
上列當事人間請求給付分配款等事件，上訴人對於中華民國 108
年10月22日臺灣高等法院第二審更審判決（107 年度重上更一字
第124 號），提起上訴，本院判決如下：
    主  文
上訴駁回。
第三審訴訟費用由上訴人負擔。因參加訴訟所生之費用，由參加
人各自負擔。
    理  由
本件原審以：被上訴人辛○○為祭祀公業，於民國102年9月23日
向新北市新店區公所報備管理規約暨組織規約前並無規約，其係
由訴外人林章桃、林章永、林章趙、林章燕設立，林牛港為第 4
大房林章燕之次男，林牛港之長男為林怣英，林怣英之長男為林
金木，林金木之長男林禮義於民國前5 年（明治40年）死亡，林
金木於17年（昭和3 年）死亡，林金木之長女葉林美珠已出嫁並
於22年（昭和8 年）死亡，林金木配偶劉氏見於28年（昭和14年
）死亡，林怣英於49年死亡。林牛港日治時期戶口調查簿記載曾
孫「高氏英」父欄為空白，母欄記載為「陳氏匏螺」，出生別記
載為「私生子女」，續柄細別榮稱職業欄記載「孫林金木媳婦仔
、養女、曾孫劉旺妻」，事由欄記載「明治43年4 月16日養子緣
組入戶，大正4年7月22日媳婦仔  養女、高氏英  林氏英  訂正
。曾孫劉旺昭和5年8月10日婚姻」等字句，其中高氏英之「高」
有紅色記號，右上方另載「林」，續柄欄「孫林金木媳婦仔養女
」亦有紅色記號。參諸證人即新北市新店區戶政事務所人員羅秀
蘭之證言，並佐以臺中市政府編印之「日治時期戶籍登記法律及
用語編譯」第3 章「戶口調查簿記載例翻譯對照表」，可知林金
木初始以將來作為子媳之目的收養「高」英，嗣因無可婚配之子
，乃於大正4年（即4 年）7月22日將外姓之媳婦仔高英，變更身
分為養女，並將本生家之「高」姓變更為養家之「林」姓，與養
家發生準血親關係。辛○○原無規約，有關繼承取得祭祀公業派
下權之資格，應依民事習慣定之。林金木死亡時，並無男系子孫
，長女葉林美珠已出嫁，養女林英於18年（即昭和4 年）生子林
進福，林進福冠母姓，依祭祀公業條例第4條第2項規定，林英、
林進福均得相續因繼承而取得派下。在前清、日治時期，養子女
對於養家之親屬關係，均與親生子女相同，如以繼嗣為目的而收
養者，並承繼養家之宗祧，且因收養關係而取得養家嫡子女身分
，於財產法上，即為養家家產之共財親。林英於林金木死亡前已
成為林金木之養女而發生與親子相同之親屬關係，林金木死亡時
，長女已出嫁，林英並無兄弟，應由其繼承宗祧，而有祭祀公業
條例第4條第2項（原判決誤為第2條）之適用。至內政部98年6月
29日關於祭祀公業條例第4條第2項「其女子未出嫁者」之女子尚
不包含養女，養女具有派下權之條件應依同條第3 項規定之書函
意旨，違反祭祀公業條例之規範意旨與平等原則，法院不受其拘
束。林英於4 年由無頭對媳婦仔（尚無特定將來婚配之男子而先
予收養）之身分轉換為養女並辦理戶籍變更手續後，於19年（即
昭和5 年，原判決誤載為18年）招婿劉旺，益徵戶口調查簿之更
正，確係本於轉換林英之身分關係，使日後得以養女身分繼嗣。
被上訴人戊○○、己○○、庚○○（下稱戊○○等3 人）為林進
福之子，屬林進福之男系子孫，自得繼承取得派下權，不因戊○
○等3人未對新北市新店區公所103年12月24日辛○○派下員名冊
之公告提出異議，即認其等有拋棄派下權之意思。戊○○等3 人
為辛○○之派下現員，辛○○處分公業不動產，於103年2月18日
以派下員身分爭議，致不能確知孰為受取權人為由，在臺灣臺北
地方法院以103年度存字第611號提存事件（下稱系爭提存事件）
提存新臺幣（下同）1691萬9766元，其等各得收取563 萬9922元
。上訴人於戊○○等3 人與辛○○間確認派下權存在之本訴訟繫
屬中，以其等為共同被告，提起主參加訴訟，主張其等為林牛港
次男之子孫，為辛○○之派下，伊等就系爭提存事件之提存金各
得收取70萬4990元云云，請求確認戊○○等3 人對辛○○之派下
權不存在，及甲○○請求確認對系爭提存金於70萬4990元及其孳
息範圍內之收取權存在，丙○○、乙○○、丁○○請求辛○○應
給付其等各70萬4990元，即無足取。爰維持第一審甲○○等4 人
敗訴之判決，駁回其上訴。
按祭祀公業條例施行前已存在之祭祀公業，其派下員依規約定之
。無規約或規約未規定者，派下員為設立人及其男系子孫（含養
子）。派下員無男系子孫，其女子未出嫁者，得為派下員。該女
子招贅夫或未招贅而生有男子或收養男子冠母姓者，該男子亦得
為派下員。祭祀公業條例第4條第1項、第2 項定有明文。在前清
、日治時期，養子女對於養家之親屬關係，均與親生子女相同，
如以繼嗣為目的而收養者，承繼養家之宗祧，且因收養關係而取
得養家之嫡子女身分，於財產法上，即為養家家產之共財親（見
臺灣民事習慣調查報告第175 頁）。祭祀公業以祭祀祖先為目的
，如日治時期以繼嗣為目而收養養女，承繼養家之宗祧，盡其祭
祀祖先之義務，應得為派下員，祭祀公業條例第4條第2項所稱「
女子」，應包含此等養女。原審認林金木於4年7月22將外姓媳婦
高英變更身分為養女，變更為養家姓林英，於19年招婿劉旺，確
有轉換身分。林金木死亡時並無男系子孫，長女葉林美珠已出嫁
，林英無兄弟，由林英承繼養家宗祧，有祭祀公業條例第4條第2
項之適用。林英於18年生子林進福，林進福冠母姓，林英、林進
福因繼承取得辛○○派下。戊○○等3 人為林進福之男系子孫，
亦為派下，因而駁回上訴人主參加訴訟之請求，經核於法並無違
誤。上訴論旨，指摘原判決違背法令，求予廢棄，非有理由。
據上論結，本件上訴為無理由。依民事訴訟法第481條、第449條
第1 項、第78條、第86條第1項，判決如主文。
中    華    民    國   111    年    1     月    13    日
                      最高法院民事第七庭
                          審判長法官  林  恩  山  
                                法官  邱  瑞  祥  
                                法官  黃  麟  倫  
                                法官  謝  說  容  
                                法官  吳  青  蓉  
本件正本證明與原本無異
                                      書  記  官  
中    華    民    國   111    年    1     月    20    日